【裁判字號】    98,訴更一,32
【裁判日期】    981007
【裁判案由】    贈與稅
【裁判全文】
臺北高等行政法院判決
                                    98年度訴更一字第32號
                                     98年9月23日辯論終結
原      告  甲○○
訴訟代理人  李耀魁  會計師
被      告  財政部臺灣省北區國稅局
代  表  人  乙○○（局長）住同上
訴訟代理人  丁○○
上列當事人間贈與稅事件，原告不服財政部中華民國94年7月25
日台財訴字第09400255980號(案號：第00000000號)訴願決定，
提起行政訴訟，本院判決後，原告提起上訴，經最高行政法院判
決發回更審，本院更為判決如下：
    主  文
訴願決定及原處分(復查決定)關於核定原告89年度贈與金額超過
新台幣肆佰參拾貳萬元及裁處罰鍰部分均撤銷。
原告其餘之訴駁回。
第一審及發回前上訴審訴訟費用由被告負擔二分之一，餘由原告
負擔。
    事  實  及  理  由
一、事實概要：被告查得原告於民國89年2 月15日將其名下興田
    企業股份有限公司( 下稱興田公司) 股票，以每股新臺幣(
    下同)10 元移轉予潘游秀香600,000 股、潘志怡600,000 股
    、潘志恆200,000 股、喻修萍500,000 股、潘雯玲124,000
    股，合計20,240,000元，經被告函請原告說明買賣情形及提
    示收售價金流程；原告主張買受人以91年到期之銀行支票或
    商業本票支票付款云云，被告查核結果，以原告已於股票背
    面背書並向興田公司辦理過戶登記手續，所稱交易流程顯不
    合常理，核屬行為時遺產及贈與稅法第4 條第2 項規定之贈
    與，惟未依同法第24條規定申報贈與稅，經審理違章成立，
    除按贈與日興田公司之每股資產淨值8.64元計算，核定原告
    89年度贈與總額為17,487,360元(8.64 元×2,024,000 股)
    ，淨額為16,487,360元，除發單補徵贈與稅額3,640,702 元
    外，並按應納稅額加處1 倍之罰鍰計3,640, 702元。原告不
    服，循序提起行政訴訟，經本院95年11月30日94年度訴字第
    3052號判決駁回原告之訴，原告提起上訴後，經最高行政法
    院98年度判字第86號判決將原判決廢棄，發回本院更為審理
    。
二、本件原告主張：
    (一)揆諸本件發回之最高行政法院判決理由以觀，最高行政法
      院已就系爭股票之移轉，原告確有取得丙○○以附表所示
      之支票9 紙為股票移轉價金之證明，並無遺產及贈與稅法
      第4 條第2 項之無償贈與股票情事，作成事實上及法律上
      判斷，依行政訴訟法第260 條規定，自應依最高行政法院
      上開法律上之判斷為判決。又本件爭點為系爭股票之移轉
      究否為贈與？與不動產之移轉無涉，且最高行政法院前揭
      判決亦以丙○○開立支付之9 紙支票金額合計4300萬元，
      其中4000萬元確實係支付系爭股票之價款，而判斷系爭股
      票之移轉並非贈與，係屬真實；至另300 萬元之用途為何
      ？不動產有無過戶？均與本件爭點無干。被告主張原告未
      提示青島不動產由潘君購買，總計金額300 萬元之過戶資
      料、所有權狀等證明文件乙節，顯與本件爭點無涉。
    (二)原告為退出興田公司之經營，轉讓系爭股票予丙○○，於
      98年4月29日簽有同意書，該同意書規定：「1.本人(甲○
      ○)同意將投資興田健康產業國際機構之20%股權依淨值總
      值新台幣貳億元整計算，以新台幣肆仟萬元轉讓予丙○○
      先生。……4.本人於青島所購置不動產一幢轉由丙○○先
      生承購，總計金額為新台幣參佰萬元整。5.收訖由丙○○
      先生開立之支票共9 張總計金額為新台幣肆仟參佰萬元整
      ，確實無誤。」有該同意書附原審卷可稽，亦經最高行政
      法院98年度判字第86號判決審認；又系爭9 紙支票金額合
      計4300萬元，其中4000萬元係丙○○用以支付購買原告系
      爭興田公司股票款項之用（此部分之事實已經最高行政法
      院98年度判字第86號判決判斷為真實），另300 萬元係用
      以購買原告於青島購置之不動產，該不動產於99年1 月21
      日登記為丙○○之配偶潘游秀香名下，有青島市房產管理
      局青房東外私字第00075 號房屋所有權證影本可證。是原
      告主張確屬真實。
    (三)末就原告借用喻修萍名義持有50萬股之證據資料：1.依最
      高行政法院判決理由載：「上訴人(即原告)所稱借用喻修
      萍名義持有之50萬股，占該公司股權5%，即無不合」、「
      上訴人主張……另保留5%股份即50萬股借用喻修萍名義等
      語似較合常理」，顯已就原告移轉50萬股予喻修萍之原因
      關係為借用名義作成判斷，依行政訴訟法第260 條規定，
      本件自應受其之拘束。又原告借用喻修萍名義持有興田公
      司5%股份即50萬股，有原告出具予丙○○之上開同意書第
      2 點記載明確定，且有證人丙○○之筆錄可查，確屬真實
      。況且，興田公司自原告移轉股份後，於97年間發放96年
      度股利，原告依持股比率5%獲配股利淨額10萬元，上開股
      利之股利憑單，興田公司固以名義持有人喻修萍為所得人
      ，然該公司之股利分配通知係通知原告，由原告受領股利
      支票，有支票簽回聯可憑，且股利支票亦存入原告銀行帳
      戶，原告既仍受領股利，即與借名寄託之常態相符。是原
      告移轉興田公司5%之股份50萬股予喻修萍之基礎原因法律
      關係確係「借用」等情。並聲明請求判決撤銷訴願決定及
      原處分（含復查決定）。
三、被告則以：
    (一)原告就89年2 月15日移轉興田公司股票予丙○○之配偶及
      子女部分，先後於初核、復查及訴願時雖均主張基於買賣
      關係，惟於各階段主張買方股款支付情形均有矛盾謬誤，
      且有股款交付於股票過戶後2 年以上，經核與常情有違。
      嗣原告提起行政訴訟於前審審理時，又改稱其原持有興田
      公司股份25% ，於88年4 月29日同意出售持股20% 予負責
      人丙○○，價金以公司淨值總值2 億元計算為4000萬元，
      丙○○簽發並支付支票9 張，平均每股價格為19.76 元，
      並補提同意書一紙為憑，經核原告於前述各程序中主張前
      後不一，且其主張價金4000萬元如何計算，不知何憑，與
      興田公司88年11月16日之股東臨時會議事錄之記載，為以
      每股10元又有不同。雖買賣價金係雙方合意訂定，惟既係
      銀貨交易之買賣，雙方對於為買賣重點之標的、價金，自
      有各種考量之因素，焉會亳無準據憑空約定價金？原告稱
      該價金之約定出自當事人之合意，惟未能具體說明其主張
      為價金約定之參考數據。足證前後說辭反覆，屬臨訟拼湊
      ，實難認定買賣為真。
    (二)又丙○○雖到庭證稱原告所提興田公司88年11月16日召開
      臨時股東會議決議由原告轉讓股權予丙○○之之妻、子，
      係每股10元正確無誤，惟又稱其實際代付款時每股以20元
      (4000萬元÷200萬股）。另證稱其先代妻、子按每股20元
      支付價款予原告，事後妻、子亦按每股20元交價格將資金
      返還丙○○，該證詞與原告於各階段所主張潘志怡、潘志
      恆、潘雯玲將應付股款匯入丙○○帳戶600萬元、200萬元
      及200 萬元，每股均按面額10元交付予丙○○之證詞不符
      。且丙○○對其主張系爭股票交易金額4000萬元，在無任
      何事證情形下，證稱公司有發展潛力，系爭股票確值4000
      萬元。足證丙○○證詞前後矛盾，亦有違一般社會交易常
      情，其證詞應不足採。
    (三)另原告就89年2 月15日移轉興田公司股票50萬股予喻修萍
      部份，於初核、復查及訴願時均主張為買賣關係，並就資
      金流向說明喻修萍係以91年8 月30日支票號碼00000000兌
      現50萬元給付價款；嗣原告於起訴時，改稱其原持有興田
      公司股份25% ，除於88年4 月29日同意出售持股20% 予丙
      ○○，另保留5%股份借用喻修萍名義持股，故喻修萍部分
      非買賣，係借名登記云云，惟查，原告自初查、復查及訴
      願階段，均主張系爭股票移轉予喻修萍係買賣關係，惟經
      被告查得其所稱收取價金之資金流程係於查獲後所為，違
      反常情，且股票已移轉並完成過戶登記，遂認定屬贈與關
      係，原告於行政訴訟階段，始改稱系爭5%股份借用喻修萍
      名義持股，核其主張反覆不一，對於財產移轉重點之原因
      ，自始不願表明實情；被告已依職權調查，並按課稅事實
      狀態（被告初查至訴願階段，原告依事實所陳述之主張）
      之相關事證判斷所作出行政處分，應無違誤。
    (四)再者，若原告於行政訴訟階段主張屬實，何以其於被告審
      理期間提供喻君支付價款之支票50萬元1 紙，主張買賣關
      係；卻於行政訴訟時推翻前詞，改主張借名登記？其目的
      係為製造系爭股票實質並未移轉予喻君之假相，如此即不
      生贈與之問題。則原告原主張喻君支付其價款支票1 紙，
      又作何解釋？況原告借用非二親等之喻君投資，鉅額財產
      交付他人持續占有及運用，卻無任何財產保全措施，如何
      保障其債權？實有違社會常情。再者，喻君就96、97年所
      獲配之投資收益，均併入其各該年度綜合所得總額申報納
      稅，即有允受之事實，贈與行為成立。雖原告補提示98年
      1 月21日喻君獲配之96年度投資收益10萬元支票，係由原
      告所收迄。惟查原告改主張借名登記乙事，係於94年10月
      6 日提起行政訴訟第一審時所為之主張，亦為被告查獲日
      後所為，足證喻君獲配之96年度投資收益10萬元由原告收
      迄，屬臨訟補據，如何作為對原告有利之事證？
    (五)退萬步言，縱若經最高行政法院判決，原告於行政訴訟時
      之主張為真實。惟徵諸行政程序法第117條及第119條規定
      ，查誠實信用與信賴保護原則係法律適用之一般原則，此
      乃行政機關與原告（納稅義務人）所應遵從之重要基本原
      則。原告自被告初查、復查至訴願階段，皆隱匿實情，除
      違反租稅協力義務外，更有「提供不實資訊，幫助他人逃
      漏稅」之意圖（使丙○○免於遭受被告課徵贈與子女之贈
      與稅），縱最後於行政訴訟已為事實之陳述；原告已違反
      誠實信用原則，亦違反一般社會道德，是以針對原告及將
      運用類此手段隱匿實情、提供不實資訊以逃漏國家稅捐之
      民眾，法院應有所裁決，以彰社會正義等語，資為抗辯。
      並聲明請求判決駁回原告之訴。
四、本件原告於89年2月15日將其持有興田公司股票計2,024,000
    股，以每股10元分別出售移轉予潘游秀香60萬股、潘志怡60
    萬股、潘志恆20萬股、潘雯玲12萬4 千股及喻修萍50萬股，
    經被告查核結果，以其提示交易流程不合常理，認定屬遺產
    及贈與稅法第4 條第2 項規定之贈與，除按贈與日興田公司
    之每股資產淨值8.64元計算，核定原告89年度贈與總額為17
    ,487,360元(8.64 元×2,024,000 股) ，淨額16,487,360元
    ，除發單補徵贈與稅額3,640,702 元外，並以原告未依同法
    第24條規定申報贈與稅，依行為時同法第44 條 規定，按其
    應納稅額加處1 倍之罰鍰計3,640,702 元之事實，為兩造所
    不爭，並有興田公司申報股東投資變動情形表、原告轉讓之
    股票、興田公司淨值計算表、被告所為本件贈與稅更正核定
    報告書、罰鍰處分書附原處分卷第15-48 、178-184 頁可稽
    ，堪認為真實。故本件之爭點，在於被告就上開股票之移轉
    認定屬贈與，是否合法有據？
五、經查：
    (一)遺產及贈與稅法第3條第1項規定：「凡經常居住中華民國
      境內之中華民國國民，就其在中華民國境內或境外之財產
      為贈與者，依本法規定，課徵贈與稅。」第4條第2項規定
      ：「本法稱贈與，指財產所有人以自己之財產無償給予他
      人，經他人允受而生效力之行為。」第10條第1 項前段規
      定：「遺產及贈與財產之計算，以被繼承人死亡時或贈與
      人贈與時之時價為準；……」第24條第1 項規定：「除第
      20條所規定之贈與外，贈與人在1 年內贈與他人財產總值
      超過贈與稅免稅額時，應於超過免稅額之贈與行為發生後
      30日內，向主管稽徵機關依本法規定辦理贈與稅申報」行
      為時同法第44條前段規定：「納稅義務人違反第23條或第
      24條之規定，未依限辦理遺產稅或贈與稅申報者，按核定
      應納稅額加處1 倍至2 倍之罰鍰。」及同法施行細則第29
      條第1 項規定：「未公開上市之公司股票，以繼承開始日
      或贈與日該公司之資產淨值估定之。」又財政部65年7 月
      9 日台財稅字第34594 號函略以：「在年度進行中發生繼
      承事實或贈與行為，而遺產或贈與標的中有未公開上市公
      司行號股票須核估遺產或贈與價額者，如該……公司行號
      於被繼承人死亡時或贈與人為贈與行為時，如尚未編製資
      產負債表，但於申報時或稽徵機關核定遺產稅或贈與稅時
      ，已編有資產負債表者，得以該公司行號前期結算之資產
      淨值，加計前後兩期淨值之差額，按經過日數佔兩結算期
      間總日數之比例，核算其股票價值。」及70年12月30日台
      財稅字第40833 號函規定：「核算遺產及贈與稅法施行細
      則第29條第1 項所謂之資產淨值時，對於公司未分配盈餘
      之計算，應已經稽徵機關核定者為準。」係財政部基於中
      央主管機關職權，就未公開上市股票為遺產、贈與標的時
      ，應如何計算其價值之細節性、技術性事項所為之釋示，
      與上開法律規定意旨並無抵觸，自得予以援用。
    (二)次按，我國稅捐爭訟制度採取職權探知主義，即應運用一
      切闡明事實所必要以及可獲致之資料，以認定真正之事實
      課徵租稅；且行政訴訟法第133 條規定：「行政法院於撤
      銷訴訟應依職權調查證據。」是於課稅處分之撤銷訴訟，
      法院應依職權調查證據，當事人並無所謂主觀之舉證責任
      ；然職權調查證據有其限度，仍不免有要件不明之情形，
      故當事人仍有客觀之舉證責任，而依行政訴訟法第136 條
      準用修正前民事訴訟法第277 條規定：「當事人主張有利
      於己之事實者，就其事實有舉證之責任。」課稅處分係負
      擔處分，稽徵機關就課稅處分之要件事實，即負有客觀之
      舉證責任。惟課稅要件事實，因多發生於納稅義務人所得
      支配之範圍，稽徵機關並未直接參與當事人間私經濟活動
      ，其能掌握之資料不若當事人；且稅務行政為大量行政，
      須考量稽徵之成本，稽徵機關欲完全取得、調查，實有困
      難，或須付出極大之成本代價，故為貫徹公平合法課稅之
      目的，而課予納稅義務人負有提供課稅資料及為完全真實
      陳述之協力義務。惟納稅義務人如有違反協力義務之情形
      ，於行政訴訟程序中，依前引行政訴訟法第133 條規定，
      應認僅是發生降低對造證明程度或影響法院心證斟酌之事
      項，並不因此發生客觀舉證責任倒置之效果，稽徵機關亦
      不得因納稅義務人未履行提供課稅資料及為完全真實陳述
      之協力義務，而免除其就課稅處分之要件事實，應負之客
      觀舉證責任。
    (三)又依遺產及贈與稅法第3 條第1 項、第4 條規定，財產所
      有人以自己之財產無償給予他人，經他人允受之行為，應
      依法課徵贈與稅。因此，財產所有人將其財產片面移轉予
      他人，並經他人受領者，稽徵機關即可作有將財產無償移
      轉予他人之初步認定，如該財產所有人主張其財產之移轉
      並非無償者（如買賣、借貸、清償或信託等法律關係），
      因此項事實屬於其管領範圍內之事實，其知之最熟稔，亦
      最容易為舉證行為，自應由其就該財產之移轉並非無償之
      事實負具體舉證責任。如該財產所有人就其所主張其財產
      之移轉並非無償之事實，無法為合理之說明及舉證，稽徵
      機關作其有將財產無償移轉予他人之終局認定，即無不合
      ；惟如該財產所有人提出之反證足以證明其主張，而動搖
      法院對稽徵機關所初步證明上開財產係無償移轉之心證者
      ，具體之舉證責任即再移轉至稽徵機關，應由稽徵機關提
      出積極事證證明該財產係無償移轉之課稅要件確實存在（
      使法院得到確實心證），否則即不能認為課稅處分合法，
      均合先說明之。
    (四)關於原告移轉股票予潘游秀香、潘志怡、潘志恆及潘雯玲
      部分：
      1.按被告以原告於89年2月15日將其持有興田公司股票，
        以每股10元分別出售移轉予潘游秀香60萬股、潘志怡60
        萬股、潘志恆20萬股及潘雯玲12萬4 千股，且原告就其
        主張之買賣關係及資金流程無法勾稽，乃認定原告係無
        償移轉上開股票與潘游秀香等人，固非無據，然原告主
        張移轉上開股票並非無償，如依其所提證據足以證明其
        主張，被告即不能在無其他積極證據下，以系爭股票是
        無償移轉而認定為贈與。
      2.查原告於訴願及提起本件行政訴訟時，主張：其原為興
        田公司之董事，於88年間將其持有該公司20％之股權以
        4000萬元轉讓與該公司董事長丙○○共1,524,000 股，
        而移轉登記予丙○○之妻、子潘游秀香、潘志怡、潘志
        恒、潘雯玲名下，並由丙○○簽如附表所示支票九紙計
        4300萬元，用以支付上開股票買賣價款及轉讓其在青島
        購置不動產之價金300 萬元等情，業據提出與所述相符
        之同意書、上開九紙支票( 見本院前審卷第53-56 頁)
        及房屋所有權證為證( 見本院卷第59頁) ，核與本院依
        職權傳訊證人即興田公司董事長丙○○具結證稱：「這
        九張支票是我開給原告，因為原告是興田公司的股東，
        我是興田公司的董事長，原告說，他想退股，我們經過
        幾次的協商，我就以4000萬元買下他所持有興田公司20
        ％的股份，他是持有公司25％的股份，所以我就開立上
        開九張支票作為支付購買上開股份的款項。」「( 問：
        依上開九張支票所顯示面額是4300萬元？) 因為他堅持
        要退股，我就將他20％的股份買下，因為我們有一起在
        大陸青島各買一棟房子，他說他房子也不要了，所以我
        就把他出錢買房子的300 萬元也退給他，等於是買下他
        的房子，所以九張支票總票面額才會是4300萬元，當時
        我們協議完成，我支票開好後，我就要他寫同意書給我
        ，就是以卷附的協議書作為證明之用。」「因為興田公
        司是我創辦的，我三個小孩都在公司裡面上班，我希望
        他們能夠繼續經營這個事業成為股東，所以我就把買下
        的股份登記他們的名字，而且當時我也沒有很多錢，所
        以票期開很長，我也有要求他們，按照他們所持有的股
        份也要出錢，我太太的部分，就是登記她的名字而已。
        」及「( 問：依興田公司的帳載資料計算，該公司的淨
        值每股是8.64元，為何願意以每股將近19餘元的價值買
        下系爭股份？) 因為我是公司的創辦人，一直也在經營
        公司，所以對於公司有形無形的資產的價值很了解，公
        司很有前瞻性，如興田公司有取得很多商標專利權，我
        認為公司有這樣的價值，所以原告表示要退股時，我才
        願意以上開價額買下系爭股份，讓我的小孩也投入這個
        事業，而且我跟原告的情誼很深，我對公司也很有信心
        ，公司也買了很多不動產，這也都有增值的空間。」等
        語大致相符( 見本院卷第48-50 頁) 。
      3.又查，原告所提出由證人丙○○所簽發如附表所示彰化
        銀行三重分行為付款人之支票九紙，金額合計4300萬元
        ，支票號碼自MA0000000至MA0000000號，均屬連號；且
        依該等支票所載發票日，丙○○付款期間自88年10月31
        日開始迄91年12月31日，經核與一般買賣因採分期付款
        ，而由買受人按每次付款期日為發票日而一次開立各期
        付款支票予買受人之交易常情相符。又其中票號MA0000
         000號、金額500 萬元之支票，嗣後雖由丙○○另開立
        票號BC0000000 、BC0000000 號二紙支票換回( 見本院
        前審卷第57頁) ，惟丙○○原開立之上開八紙支票及後
        來換回之二紙支票皆已兌現等情( 見本院前審卷第101-
        110 頁所附支票存款帳戶及交易資料列示表) ，均為被
        告所不爭，則丙○○應有支付買賣系爭股票價款4000萬
        予原告之事實，足堪採信，尚難因其中部分款項係於股
        票轉讓後始支付，而遽推認該款非用以購買上開股票，
        且被告調查本件贈與稅之基準日係90年1 月11日，丙○
        ○所簽發上開票號MA0000000 、MA0000000 、MA000000
        0 號等三紙支票，面額共計11,000,000元均早已兌現；
        另票號MA0000000 、MA0000000 、MA0 000000 號 等三
        紙支票，其票載發票日分別為91年8 月31日、91年12月
        31日、90年12月31日，固在本件調查基準日之後，但上
        揭三紙支票原告亦早於調查基準日前之88年11月18日持
        向彰化商業銀行蘆洲分行託收，亦有原告所提該分行92
        年11月4 日彰蘆字第755 號函可證( 見本院前審卷第28
        頁) ，亦足認並非原告於被調查後之彌縫之舉。
      4.復衡諸台灣一般中小企業因規模較小，多屬家族經營，
        且該等企業負責人或董事為確保公司營運權及經營方針
        ，常藉搜購其他股東股份及利用其家人名義持股加入股
        東會，則丙○○為興田公司之創辦人及負責人，基於對
        興田公司之情感、展望及避免外資進入等考量，同意以
        高於公司表面帳載資料計算每股資產淨值8.67元之價格
        ，以4000萬元購入原告持有興田公司之股票1,524,000
        股( 相當於每股19餘元) ，並分別登記於其妻子潘游秀
        香及子女潘志怡、潘志恆、潘雯玲名下，並無違反一般
        社會常情及經驗法則，被告援引指摘證人丙○○之證言
        不足採信，委無憑取。
      5.故揆諸前揭說明，原告主張其移轉上開股票予潘游秀香
        、潘志怡、潘志恆及潘雯玲，係基於與丙○○之買賣關
        係，而依其指示分別移轉登記予潘游秀香等人名下，既
        已提出上開足資採信之證據以為證明，被告若仍認定上
        開股票移轉為無償之贈與行為，自應提出其他積極之證
        據證明之，此與原告於初核至訴願時，是否提出正確資
        料及為完全真實之陳述無關；且原告於被告查核時，是
        否因其自身及維護丙○○免於遭受被告課徵贈與子女贈
        與稅之考量，而故意隱匿實情，核均屬原告違反納稅義
        務人所負協力義務之情事，僅發生法院就此得減輕被告
        之證明程度，並不因此發生客觀舉證責任倒置之效果，
        或免除被告就課稅處分要件事實應盡之客觀舉證責任。
        且依前引行政訴訟法第133 條規定，行政法院於撤銷訴
        訟本應依職權調查證據；行政訴訟法亦未禁止納稅義務
        人於提起行政訴訟後，始提出於起訴前未曾提出之事證
        為攻擊方法，行政法院自不得以納稅義務人起訴時之主
        張與初核至訴願時之陳述不同，或提出以前未曾主張之
        證據，而棄之不論或不予調查，即便原告遲於起訴時始
        為完全真實之陳述及提出完整之證據，本院仍應就其主
        張及調查證據之結果，依上開股票移轉之經濟實質而為
        課稅事實之判斷。被告未能再提出其他具體積極證據證
        明原告移轉上開股票係屬無償之贈與，而指摘原告前後
        陳述不符，故意隱匿實情致逾越對丙○○之核課期間，
        違反誠實信用原則，不應採信其起訴之主張及提出之證
        據，主張原處分應予維持云云，並無足採。
    (五)關於原告移轉股票予喻修萍部分：
      1.查原告於89年2月15日將其持有興田公司股票50萬股，
        以每股10元出售移轉登記予喻修萍所有，此有興田公司
        申報股東投資變動情形表及上開股票可佐( 見原處分卷
        第17、24-26 頁) 。而原告於被告初核及復查時，雖主
        張喻修萍有簽發彰化銀行東三重分行蘆洲辦事處為付款
        銀行、票號YM0000000 號、發票日91年8 月30日、金額
        500 萬元以支付上開價款，並提示上開支票為憑( 見原
        處分卷第77頁) 。惟查，依原告所提示上開支票，僅足
        證明喻修萍有給付原告500 萬元之事實，無法證明該資
        金流程之原因關係為何；且原告早於89年2 月15日即背
        書並向興田公司辦理過戶登記予喻修萍，然其價款卻遲
        於91年8 月30日始給付，顯與一般交易常情不符，此外
        ，原告亦未能提出合理之說明或提示買賣契約等其他具
        體證據以為證明，故被告依上開證據，認定原告係將上
        開股票無償移轉予喻修萍，應成立贈與行為，洵屬有據
        ，堪認已盡其舉證之責。原告如主張其移轉上開股票予
        喻修萍並非贈與，自應由原告就此有利之事實負舉證責
        任。
      2.原告起訴時，雖改稱其原持有興田公司股份25%，88年4
        月29日與該公司負責人丙○○訂約，除同意將持股20%
        出售予丙○○外，另保留5%股份即上開50萬股借用喻修
        萍名義持股等語，並提示其開立予丙○○之上開同意書
        第2 項記載：「另有關本人保留另外5%之股權則同意借
        用喻修萍名義參股，請一併保留股權變更為荷。」為憑
         (見本院卷第58頁) 。惟查，上開同意書僅係原告片面
        書具之私文書，其實質內容之真實性，仍須原告舉證證
        明之；且證人丙○○於本院傳訊時結證稱：「…原告5%
        股份移轉給喻修萍的部分，是原告要求他剩下來持有興
        田公司5%的股份部分要移轉登記給喻修萍，至於他將該
        股票移轉喻修萍的原因關係是什麼，我並不清楚，我只
        是按照原告所講的去辦理移轉過戶。」等語( 見本院卷
        第49頁) ，顯見丙○○僅係依原告之指示，將上開股票
        辦理移轉登記予喻修萍，均不足以證明原告主張其將股
        票移轉登記予喻修萍係借名登記屬實。
      3.原告雖又提出興田公司發放予喻修萍之96年度股利淨額
        100,000 元，係以原告為受款人開立支票，並由原告領
        受存入其本人帳戶，即與借名信託之常態相符云云( 見
        本院卷第64、65、69頁) 。惟查，興田公司發放上開股
        利憑單之受款人為喻修萍，且經被告查得喻修萍就其因
        持股而取自興田公司配發96、97年度之股利收益，均併
        入其各該年度綜合所得總額申報納稅，亦有其96及97年
        綜合所得稅各類所得核定資料可稽( 見本院卷第94、95
        頁) ；再者，原告主張借名登記乙事，係在被告查獲後
         (本件調查基準日90年1 月11日) ，於94年10月6 日提
        起行政訴訟時始為前開主張，復參諸興田公司負責人丙
        ○○原係依原告之指示，將原告持有該公司之上開股票
        50萬股辦理移轉登記予喻修萍，並不知渠等移轉股票之
        原因關係為何，已如前述，則該公司於98年1 月21日發
        放96年度股利時，衡情亦可能依原告之指示以原告為受
        款人名義開立股利支票，並要求原告簽立收據及支票簽
        回聯以究明權責，被告質疑原告係臨訟補據，洵非無憑
        ，自難僅以喻修萍於98年1 月21日獲配興田公司96年度
        投資收益100,000 元之支票，係由原告所收訖，而為原
        告有利之認定。
      4.從而，原告於89年2 月15日將其持有興田公司股票50萬
        股移轉登記予喻修萍，復未提出任何排除為贈與行為之
        資料供核，被告核認屬贈與行為，而按贈與日興田公司
        之每股資產淨值8.64元〔計算式：贈與日以前年度未分
        配盈餘累積數－18,456,068＋截至89年度至贈與日之未
        分配盈餘4,906,841(營業收入6,540,232 －應納營利事
        業所得稅1,633,391)＋實收資本額100,000,000 ＋資本
        公積4,075/10,000,000股＝8.64〕( 見原處分卷第178
        頁) ，核定其無償移轉上開股票予喻修萍之贈與金額為
        4,320,000 元，據以補徵贈與稅，於法並無不合。
六、綜上所述，被告以原告移轉興田公司股票予潘游秀香、潘志
    怡、潘志恆及潘雯玲，合計1,524,000 股，認定屬贈與，以
    原處分歸課贈與稅，於法尚有疏誤，訴願決定未予糾正，亦
    有未洽，原告訴請撤銷，為有理由，應予准許；至原處分以
    原告無償移轉興田公司股票50萬股予喻修萍，核定此部分贈
    與金額為4,320,000 元，應歸課贈與稅，於法並無違誤，訴
    願決定予以維持，亦無不合，原告訴請撤銷，為無理由，應
    予駁回。而原告贈與之上開財產總值已超過贈與稅之免稅額
    ，卻未依遺產及贈與稅法第24條規定申報，被告依同法第44
    條規定處以罰鍰，原無不合，惟依前所述，原處分核定原告
    漏報之贈與金額，既有違誤，則其據以裁處之罰鍰金額3,64
    0,702 元，亦有未洽，因罰鍰處分涉及被告裁量權之行使，
    且遺產及贈與稅法第44條已於98年1 月21日修正，將罰鍰倍
    數自「按核定應納稅額加處1 倍至2 倍之罰鍰。」修正為「
    按核定應納稅額加處2 倍以下之罰鍰。」因修正後之規定較
    有利於納稅義務人，依稅捐稽徵法第48條之3 規定，本件裁
    罰亦應適用98年1 月21日修正後遺產及贈與稅法第44條之規
    定，爰將訴願決定及原處分( 復查決定) 關於罰鍰部分均予
    撤銷，另由被告為適當之裁罰處分。
七、本件事證已臻明確，兩造其餘之攻擊、防禦方法，經核與判
    決之結果不生影響，無庸逐一論述，亦附予敘明。
據上論結，本件原告之訴為一部有理由，一部無理由，依行政訴
訟法第104 條、民事訴訟法第79條，判決如主文。
中    華    民    國    98    年    10    月    7     日
                    臺北高等行政法院第二庭
                              審判長法  官  徐瑞晃
                                    法  官  蔡紹良
                                    法  官  蕭惠芳
上為正本係照原本作成。
如不服本判決，應於送達後20日內，向本院提出上訴狀並表明上
訴理由，如於本判決宣示後送達前提起上訴者，應於判決送達後
20日內補提上訴理由書（須按他造人數附繕本）。
中    華    民    國    98    年    10    月    7     日
                                    書記官   李淑貞
附表
┌───────┬─────────┬────────┐
│  支票號碼    │      發票日      │   金額(新台幣) │
├───────┼─────────┼────────┤
│  MA0000000   │   88年10月31日   │   6,000,000元  │
├───────┼─────────┼────────┤
│  MA0000000   │   88年12月31日   │   5,000,000元  │
├───────┼─────────┼────────┤
│  MA0000000   │   89年12月31日   │   2,000,000元  │
├───────┼─────────┼────────┤
│  MA0000000   │   90年 4月30日   │   5,000,000元  │
├───────┼─────────┼────────┤
│  MA0000000   │   90年 8月31日   │   5,000,000元  │
├───────┼─────────┼────────┤
│  MA0000000   │   90年12月31日   │   5,000,000元  │
├───────┼─────────┼────────┤
│  MA0000000   │   91年12月31日   │   5,000,000元  │
├───────┼─────────┼────────┤
│  MA0000000   │   91年 8月31日   │   5,000,000元  │
├───────┼─────────┼────────┤
│  MA0000000   │   91年 4月30日   │   5,000,000元  │
└───────┴─────────┴────────┘


司法院資訊處製作；財團法人民間司法改革基金會備份。
